【裁判字號】    98,訴,997
【裁判日期】    990210
【裁判案由】    請求拆除地上物等
【裁判全文】
臺灣臺南地方法院民事判決               98年度訴字第997號
原      告  甲○○
            丙○○
上  二  人
訴訟代理人  己○○
被      告  庚○○○○○○
法定代理人  丁○○
被      告  乙○○
上  二  人
訴訟代理人  趙哲宏律師
上列當事人間請求請求拆除地上物等事件，經本院於民國99年1
月27日言詞辯論終結，判決如下：
    主      文
原告之訴駁回。
訴訟費用由原告負擔。
    事實及理由
一、按訴狀送達後，原告不得將原訴變更或追加他訴，但請求之
    基礎事實同一者，不在此限，民事訴訟法第255條第1項第2
    款定有明文。所謂請求之基礎事實同一，係指變更或追加之
    訴與原訴之主要爭點有共同性，各請求利益之主張在社會生
    活上可認為同一或關聯，而就原請求之訴訟及證據資料，於
    審理繼續進行在相當程度範圍內具有同一性或一體性，得期
    待於後請求之審理予以利用，俾先後兩請求在同一程序得加
    以解決，避免重複審理，進而為統一解決紛爭者，自屬之（
    最高法院91年度台抗字第552號裁定參照）。本件原告起訴
    原請求被告即庚○○○○○○副主任委員乙○○應將原告所
    有坐落台南縣白河鎮○○段1368之2地號土地（下稱系爭土
    地）上，如附圖編號B面積11.59平方公尺之磚造花圃、如附
    圖編號C面積5.26平方公尺之磚造花圃（該2花圃下稱系爭花
    圃）、如附圖編號F1面積127.09平方公尺之水泥地庭院（下
    稱系爭庭院）拆除，返還該土地予原告，嗣於起訴狀繕本送
    達後，將聲明變更為請求被告乙○○與被告庚○○○○○○
    應將系爭花圃及系爭庭院拆除，返還該土地予全體共有人。
    查前開變更之訴與原訴之原因事實及主要爭點，均需審酌系
    爭花圃及系爭庭院是否有權占用原告所共有之系爭土地，兩
    者具有其共同性，且原請求之訴訟及證據資料，亦可期待於
    後請求之審理予以利用，合於民事訴訟法第255條第1項第2
    款之規定，應予准許，合先敘明。
二、原告起訴主張：
（一）被告庚○○○○○○（下稱有應媽廟）設有管理委員會，
      定期改選主任委員，有特定信眾及財產，為民事訴訟法第
      40條第3項之非法人團體，而有當事人能力。
（二）系爭土地原為原告甲○○、丙○○及訴外人吳澄源之父吳
      才忠所有，吳才忠於民國93年間死亡後，由原告甲○○、
      丙○○及訴外人吳澄源於93年8月13日繼承取得所有權，
      應有部分各3分之1。惟被告意圖不法之利益，擅自於原告
      所有之系爭土地上興建系爭花圃及系爭庭院。
（三）刻有被告有應媽廟沿革誌之石碑上確實載有「．．．吳姓
      才忠捐獻地，興建廟前護土牆，築修道路徑過處．．．」
      ，惟該石碑並非建造於68年10月12日，而係在86年該廟重
      建時一併建造。在此之前，該廟沿革誌係書寫在一紅色紙
      黏貼於廟內牆上，因此無法就石碑上日期確定原告之父吳
      才忠於68年間即同意被告有應媽廟使用系爭土地。被告乙
      ○○於台南地方法院檢察署97年度營偵字第255號（下稱
      系爭刑案）97年8月27日庭訊時確有陳述現廟內刻有沿革
      誌之石碑係10年前重修時所新造，亦即該石碑確非68年10
      月12日建造。原告於訟爭之前並不知道有此石碑存在，而
      係訟爭之後，被告提出該石碑照片並指出內容有記載原告
      之父有捐獻等文後，原告始知之。
（四）系爭土地原始地勢非如現況，被告有應媽廟於86年重建前
      ，廟前並未有如現在的平坦土地，與河岸相距約莫2層半
      樓房高，嗣後其重建委員會將廟前包括系爭庭院部分填土
      至現在高度，並以水泥固定之。此時，在系爭庭院前方部
      分土地仍如同系爭庭院填土之前相同，與河岸相距約莫2
      層半樓房高，之後原告之父吳才忠於政府徵收土地有資金
      後才將系爭庭院前方的土地填平至現在高度。樓梯及如附
      圖編號H1、H2樹木係原告之父吳才忠填高土地後，被告始
      逐步興建。此時，原告之父吳才忠知悉被告等有使用系爭
      土地且有異議之，後有訴外人魏清池出面表示若原告之父
      嗣後欲使用即會返還，原告之父吳才忠因而未請求除去之
      。時至原告之父歿，被告於96年間又於系爭庭院前方土地
      擴建，原告經鄰居告知而出面異議，被告表示他想怎麼使
      用就怎麼使用，雙方爭執不下申請鑑界測量，此際原告始
      知悉系爭庭院部分亦屬其所有土地。
（五）被告建造的石碑，內容有諸多錯誤且與事實不符，包括石
      碑非如文所示建造於68年10月12日，有以不存在之地號為
      捐獻標的者（吳宰祭祀公業地壹壹捌號之拾壹共有權人共
      捐獻），有語意模糊未載明地號，標的範圍不明確者（吳
      姓才忠捐獻地，興建廟前護土牆，築修道路徑過處），則
      該石碑的真實性令人質疑，被告用以證明其有權使用系爭
      土地，只是其一面之詞，並非事實。
（六）依台灣台南地方法院檢察署函詢臺南縣白河地政事務所，
      關於系爭土地與上開石碑所載地號（白河鎮○○段118號
      之11）是否相同？該所於97年11月19日以所登字第097000
      6739號函覆稱：「中興段1368之2地號於87年由母號中興
      段1368地號分割出，中興段1368地號於70年參加重測，重
      測前為白河段203之1地號，至白河鎮○○段118之11地號
      土地，經查無此地號。」，是若原告之父吳才忠同意有應
      媽廟管理委員會使用系爭土地之真意為「贈與」且其標的
      確為石碑上所載之白河鎮○○段118之11地號者，則該贈
      與因係以不能之給付為契約標的而無效，有應媽廟管理委
      員會搭建樓梯等地上物於系爭土地上自屬無權，自應拆除
      相關地上物，將土地返還予系爭土地全體共有人。
（七）若石碑上所載白河鎮○○段118之11地號係指有應媽廟前
      之土地（即系爭土地），則因系爭土地尚未移轉登記予有
      應媽廟，依法原告有權撤銷贈與（民法第408條第1項），
      有應媽廟管理委員會自仍須拆除相關地上物將土地返還予
      系爭土地全體共有人。
（八）原告於父吳才忠在世時並未曾聽聞有將系爭土地贈與予被
      告有應媽廟，且系爭土地亦未曾有移轉予有應媽廟之記錄
      ，但原告之父吳才忠在世時似知有應媽廟管理委員會使用
      系爭土地乙事，則綜合一切情況，該廟在68年10月12日所
      立之「庚○○○○○○沿革誌」記載「．．．吳姓才忠捐
      獻地，築修道路徑過處，．．．」，此「捐獻」應係指「
      捐獻予有應媽廟管理委員會無償使用」，簡言之，原告之
      父吳才忠與有應媽廟管理委員會就系爭土地使用之權利義
      務關係應屬「無償使用借貸」而非「贈與」，果如是，原
      告亦有權終止契約請求返還系爭土地，則被告有應媽廟自
      仍須拆除相關地上物將土地返還予系爭土地全體所有人。
（九）系爭刑案調查指出，被告所稱原告之父吳才忠所捐贈之白
      河鎮○○段118之11地號土地事實上並不存在，其所據以
      為有權占有之贈與無效，且被告亦明知此事卻仍惡意不返
      還該地。原告等為上述系爭土地佔用事向台南縣白河鎮調
      解委員會提出調解，然皆無法達成協議，當時廟務有關成
      員吳贊炎，亦稱告輸才跟原告購買土地；再者，被告雖曾
      出資新台幣（下同）4,000元，而由被告向臺南縣白河地
      政事務所申請鑑界測量，原告於鑑界結果後亦知悉有應媽
      廟確實占用原告之土地，但仍執意不還地，此足認被告就
      無權占有之惡意。
（十）綜上，原告之父吳才忠並未贈與系爭花圃與系爭庭院所坐
      落之土地予被告有應媽廟，吳才忠根本不知道系爭土地已
      被無權占用，遑論贈與。並聲明：被告有應媽廟、乙○○
      應將系爭花圃及系爭庭院拆除，返還該土地予全體共有人
      。
三、被告則以：
（一）系爭花圃及系爭庭院係被告有應媽廟於86年1月間，由當
      時之主任委員林順興開始興建，於86年10月完工，當時係
      因原地主即原告之父吳才忠同意捐地予廟方使用，且建造
      時有經過「有應媽廟重建委員會」10幾個人同意。嗣林順
      興卸任後，由丁○○接任主任委員。
（二）上開事實，業經證人林順興、丁○○於系爭刑案結證屬實
      。系爭花圃及系爭庭院並非被告乙○○所搭建，亦非屬被
      告乙○○所有，被告乙○○既非系爭花圃及系爭庭院之所
      有權人或管領占有使用權人，自無處分權能。且系爭土地
      原所有權人即原告之父吳才忠於68年間已將系爭土地捐贈
      予被告有應媽廟並交付使用，則原告請求被告應將系爭花
      圃及系爭庭院拆除，並將該土地返還予原告，自無理由等
      語，資為抗辯。並聲明：原告之訴駁回。
四、兩造不爭執事項：
（一）系爭土地原為原告甲○○、丙○○及訴外人吳澄源之父吳
      才忠所有，吳才忠於93年間死亡後，由原告甲○○、丙○
      ○及訴外人吳澄源繼承取得所有權，應有部分各3分之1。
（二）系爭花圃及系爭庭院坐落在系爭土地上。
（三）系爭花圃及系爭庭院是被告有應媽廟於86年元月間，由當
      時之主任委員林順興開始興建，於86年10月完工（原告否
      認系爭庭院前方之樓梯是被告有應媽廟於86年元月間興建
      ）。嗣林順興卸任後，由丁○○接任主任委員。
（四）被告有應媽廟於86年重建時所立刻有「庚○○○○○○沿
      革誌」之石碑記載「．．．吳姓才忠捐獻地，興建廟前護
      土牆，築修道路徑過處，吳宰祭祀公業地，壹壹捌號之拾
      壹．．．」（被告主張上開沿革誌於68年10月12日建廟時
      即有上開記載）。
（五）台南縣白河地政事務所97年11月19日所登字第0970006739
      號函表示：系爭土地於87年由母號中興段1368地號分割出
      ，中興段1368地號於70年參加重測，重測前為白河段203
      之1地號，至白河鎮○○段118之11地號土地，經查無此地
      號。
（六）被告有應媽廟設有管理委員會，定期改選主任委員，有特
      定信眾及財產。
（七）有應媽廟部分坐落在台南縣白河鎮○○段1308之1地號土
      地上，該土地之登記所有權人為「有應公廟」。
五、得心證之理由：
    本案爭執之關鍵在於：系爭花圃及系爭庭院占用系爭土地有
    無正當權源？經查，
（一）原告主張被告有應媽廟所有之系爭花圃及系爭庭院無權占
      用原告與訴外人吳澄源共有之系爭土地，然為被告所否認
      ，並以：系爭土地原所有權人即原告之父吳才忠於68年間
      已將系爭土地贈與給被告有應媽廟並交付使用，被告並非
      無權占用等語置辯。經查，
（１）被告有應媽廟於86年重建時所立刻有「庚○○○○○○沿
      革誌」之石碑記載「．．．吳姓才忠捐獻地，興建廟前護
      土牆，築修道路徑過處，吳宰祭祀公業地，壹壹捌號之拾
      壹．．．」，為兩造所不爭執。證人即有應媽廟86年重建
      之主任委員林順興於本院審理時證稱：吳才忠是在68年的
      時候捐地的，現在的石碑（指刻有「庚○○○○○○沿革
      誌」之石碑）是依照原來石碑的內容建造的，當時我是依
      舊石碑內容謄寫後，交給作大理石的人刻進新石碑內等語
      （99年1月27日言詞辯論筆錄），依證人林順興之證詞可
      知，現刻有「庚○○○○○○沿革誌」之石碑係86年重建
      時所建造，該石碑之內容係依照重建前舊石碑之內容轉載
      。依上開沿革誌記載之文義觀之，應係指吳才忠捐獻廟前
      之土地予被告有應媽廟，蓋依一般情形，信徒若未捐贈財
      物，廟方不可能將其姓名及所捐贈之物或金額刻在廟方石
      碑上。再依卷附臺南縣白河地政事務所土地複丈成果圖及
      本院勘驗筆錄所示，吳才忠原所有之系爭土地確位在有應
      媽廟前，可見吳才忠於86年之前確有贈與系爭土地予被告
      有應媽廟興建廟前護土牆。又一般信徒捐獻土地供興建廟
      宇，通常係以贈與之意思為之，再者，從上開沿革誌有關
      「．．．吳姓才忠『捐獻』地，．．．」之記載亦可知，
      吳才忠係以贈與之意思捐獻系爭土地。原告主張吳才忠係
      以無償使用借貸之意思捐獻系爭土地，不足採信。應以被
      告主張吳才忠係以贈與之意思捐獻系爭土地，較可採信。
      至上開沿革誌記載之「壹壹捌號之拾壹（土地）」，依上
      開沿革誌之記載，應係吳宰祭祀公業所捐獻之土地，與吳
      才忠所捐獻之系爭土地無關，併予敘明。
（２）證人林順興於系爭刑案中證稱：系爭花圃及系爭庭院（含
      系爭庭院前方之樓梯）係86年元月間其擔任有應媽廟之主
      任委員時開始興建，至86年10月完工等語（97年度偵續字
      第165號98年4月8日訊問筆錄），並於本院審理時證稱：
      （你在有應媽廟擔任何職？）86年的時候，我是擔任重建
      的主任委員，廟蓋好後就解散了，廟的現狀是重建的時候
      興建的，我們使用到吳才忠的土地已經小於原來廟興建時
      的範圍，86年重建的時候吳才忠還在世，重建的時候吳才
      忠有來廟看過，吳才忠當時並沒有表示反對的意見，也沒
      有阻擋我們。原告98年10月14日民事補充狀所附照片記載
      之廟地管理委員，是有應媽廟興建（重建）好謝土的時候
      ，我們請捐地的人來當廟地管理委員，其中廟地管理委員
      吳才忠就是原告的父親，我們把吳才忠列為廟地管理委員
      ，吳才忠並未表示反對。吳才忠是在68年的時候捐地的等
      語（98年12月23日、99年1月27日言詞辯論筆錄），證人
      吳明和於本院審理時證稱：我在有應媽廟擔任委員。（廟
      前石碑記載「吳姓才忠捐獻地，興建廟前護土牆」何意思
      ？）是指吳才忠要捐獻廟前土地公興建護土牆，但是捐贈
      土地的過程不是我接洽的，後來有興建護土牆，蓋廟的過
      程吳才忠應該知道，因為他就住在附近。吳才忠在蓋廟的
      過程並沒有阻擋興建護土牆，對於石碑上的記載，吳才忠
      也沒有來表示意見。當初吳才忠是要捐獻1368-2的部分土
      地等語（98年12月23日言詞辯論筆錄），證人戊○○於本
      院審理時證稱：（有應媽廟在86年重建的時候，是否委託
      你興建？）是，如附圖編號A、B、C、F1（包括樓梯）都
      是我興建的，我在興建的時候，有一位叫「忠伯」的人有
      跟我說，土地是他捐獻的，叫我要好好的建造，興建的時
      候「忠伯」常常去，後來我聽林順興說「忠伯」就是吳才
      忠，林順興是這一、二個月才跟我說「忠伯」就是吳才忠
      。當初有一個擋土牆，該擋土牆的位置就是現在欄杆的位
      置，我興建這座廟花了約一年的時間，我做到樓梯的部分
      是最後一部分，當時已經填土填好了，當時的高度就是現
      在的高度等語（99年1月27日言詞辯論筆錄），依上開證
      人之證詞可知，有應媽廟於86年間重建時，吳才忠不僅未
      加以阻止，且向證人戊○○表示系爭花圃及系爭庭院所坐
      落之土地係其捐贈給被告有應媽廟，要證人戊○○好好建
      造，足見吳才忠確有贈與系爭花圃及系爭庭院所坐落之土
      地予被告有應媽廟，否則吳才忠當時豈有不加阻止而任其
      建造之理？
（３）證人須依據文書、資料為陳述，或依事件之性質、證人之
      狀況，經法院認為適當者，得命兩造會同證人於公證人前
      作成陳述書狀。經兩造同意者，證人亦得於法院外以書狀
      為陳述，民事訴訟法第305條第2、3項定有明文。除民事
      訴訟法第305條第2、3項所定情形外，證人原則上須到庭
      作證，並接受審判長及當事人之發問，不得以書面代其到
      場。查原告雖提出證人魏清池之書面證言欲證明被告有應
      媽廟有向訴外人吳才忠表示，廟前樓梯若吳才忠欲使用時
      ，被告有應媽廟願拆除返還之，惟原告並未舉證證明有民
      事訴訟法第305條第2、3項所定情形，依上開說明，魏清
      池之書面證言自不能採為對原告有利之證據。
（二）按現行民法第408條之規定係於88年5月5日修正公布施行
      ，88年5月5日修正公布施行前民法第407條則規定：以非
      經登記不得移轉之財產為贈與者，在未為移轉登記前，其
      贈與不生效力。又民法債編施行法第1條規定：民法債編
      施行前發生之債，除本施行法有特別規定外，不適用民法
      債編之規定；其在修正施行前發生者，除本施行法有特別
      規定外，亦不適用修正施行後之規定。查訴外人吳才忠係
      於86年之前將系爭花圃及系爭庭院所坐落之土地贈與並交
      付給被告有應媽廟，業如前述，依上開規定，該贈與契約
      是否成立及得否撤銷，自應依修正施行前民法第407條、
      第408條之規定決之：
（１）按贈與契約之成立，以當事人以自己之財產，為無償給與
      於他方之意思表示，經他方允受為要件。此項成立要件，
      不因其贈與標的之為動產或不動產而有差異。惟以動產為
      贈與標的者，其成立要件具備時，即生效力。以不動產為
      贈與標的者，除成立要件具備外，並須登記始生效力。此
      就民法第406條，與第407條之各規定對照觀之甚明。故民
      法第407條關於登記之規定，屬於不動產贈與之特別生效
      要件，而非成立要件，其贈與契約，苟具備上開成立要件
      時，除其一般生效要件尚有欠缺外，贈與人應即受其契約
      之拘束，就贈與之不動產，負為補正移轉物權登記之義務
      ，受贈人自有此項請求權（最高法院40年台上字第1496號
      裁判參照）。依上開說明，當事人間對於無償給與不動產
      之約定，如已互相表示意思一致，依民法第153條第1項規
      定，其贈與契約即為成立，贈與人自應受此契約之拘束，
      並負有移轉登記使生贈與效力之義務。查訴外人吳才忠於
      86年之前將系爭花圃及系爭庭院所坐落之土地贈與給被告
      有應媽廟，並經被告有應媽廟允受，依上開說明，該贈與
      契約即為成立，贈與人吳才忠及其繼承人即原告自應受該
      贈與契約之拘束。
（２）88年5月5日修正公布施行前民法第408條第1項規定：贈與
      物未交付前，贈與人得撤銷其贈與。其一部已交付者，得
      就其未交付之部分撤銷之。上開規定，不問於動產或不動
      產之贈與，均有適用（最高法院83年台上字第1613號裁判
      參照），依修正前民法第408條第1項之規定，贈與物未交
      付前，贈與人得撤銷其贈與，反之，贈與物交付後，贈與
      人自不得撤銷其贈與。查訴外人吳才忠既於86年之前將系
      爭花圃及系爭庭院所坐落之土地贈與給被告有應媽廟，並
      將該土地交付被告有應媽廟，依上開說明，吳才忠及其繼
      承人即原告自不得撤銷上開贈與。
（三）訴外人吳才忠係於86年之前將系爭花圃及系爭庭院所坐落
      之土地贈與給被告有應媽廟，並將該土地交付被告有應媽
      廟，由被告有應媽廟興建系爭花圃及系爭庭院，業如前述
      ，系爭花圃及系爭庭院既非被告乙○○所興建，被告乙○
      ○就系爭花圃及系爭庭院自無處分權能。原告請求被告乙
      ○○拆除系爭花圃及系爭庭院，並將坐落之土地返還予系
      爭土地全體共有人，自屬無據。
六、綜上所述，訴外人吳才忠係於86年之前將系爭花圃及系爭庭
    院所坐落之土地贈與給被告有應媽廟，並將該土地交付被告
    有應媽廟，被告有應媽廟係基於其與原告之被繼承人吳才忠
    間之贈與契約，而使用系爭土地興建系爭花圃及系爭庭院，
    自非無權占用。從而，原告主張被告有應媽廟及乙○○無權
    占用系爭土地興建系爭花圃及系爭庭院，依所有權之法律關
    係，請求被告有應媽廟及乙○○拆除系爭花圃及系爭庭院，
    並將該土地返還予系爭土地之全體共有人，為無理由，應予
    駁回。
七、訴訟費用負擔之依據：民事訴訟法第78條、第85條第1項前
    段。
中    華    民    國    99    年    2     月    10    日
                  民事第三庭    法  官  蘇正賢
以上正本係照原本作成
如對本判決上訴，須於判決送達後20日內向本院提出上訴狀
中    華    民    國    99    年    2     月    10    日
                                書記官  陳美萍

司法院資訊處製作；財團法人民間司法改革基金會備份。
